臺灣屏東地方法院民事判決　　　　　　109年度屏簡字第442號
原　　　告　吳子元　


訴訟代理人　陳欽煌律師
　　　　　　吳哲華律師
　　　　　　叢琳律師
被　　　告　劉弈璿　

訴訟代理人　陳怡融律師
受 告知 人　郭大昌　
上列當事人間請求遷讓房屋事件，本院於民國110 年11月17日言
詞辯論終結，判決如下：
    主      文
一、被告應自屏東縣○○市○○段0000○號建物（即門牌號碼屏
    東縣○○市○○街00巷0 弄0 號房屋）騰空遷出，並將上開
    建物返還予原告。
二、被告應給付原告新臺幣（下同）160,650 元，及其中37,800
    元自109 年9 月22日起至清償日止，按年息百分之5 計算之
    利息，暨122,850 元自訴之變更日之翌日起即110 年4 月8
    日至清償日止，按年息百分之5 計算之利息。
三、訴訟費用由被告負擔。
四、本判決第一、二項得假執行，但被告如分別以415,300 元、
    160,650元為原告供擔保，各得免為假執行。
    事實及理由
壹、程序事項
一、按訴訟繫屬中為訴訟標的之法律關係，雖移轉於第三人，於
    訴訟無影響。第一項情形，第三人未參加或承當訴訟者，當
    事人得為訴訟之告知；當事人未為訴訟之告知者，法院知悉
    訴訟標的有移轉時，應即以書面將訴訟繫屬之事實通知第三
    人，民事訴訟法第254 條第1 項、第3 項分別定有明文。查
    原告起訴主張其為屏東縣○○市○○段0000○號建物（即門
    牌號碼屏東縣○○市○○街00巷0 弄0 號房屋，下稱系爭房
    屋）之所有權人，依民法第767 條第1 項前段、第179 條等
    規定，請求被告遷讓返還系爭房屋並給付租金與不當得利，
    嗣於訴訟繫屬中之民國110 年3 月16日將系爭房屋以買賣為
    原因移轉所有權登記予受告知人郭大昌，有系爭建物謄本在
    卷可憑（本院卷第151 頁），且將本件訴訟繫屬之事實以書
    面通知告知人郭大昌（本院卷第147 頁），受告知人郭大昌
    並未聲請承當訴訟，依前開規定，於本件訴訟無影響，故原
    告仍得繼續為當事人，先予敘明。
二、按訴狀送達後，原告不得將原訴變更或追加他訴。但擴張或
    減縮應受判決事項之聲明者，不在此限，民事訴訟法第255
    條第1 項第3 款定有明文。本件原告起訴時，訴之聲明為：
    ㈠被告應給付原告新臺幣（下同）37,800元，及自起訴狀繕
    本起訴送達翌日起至清償日止，按年息百分之5 計算之利息
    。㈡被告應自屏東縣○○市○○段0000號建物（即門牌號碼
    屏東縣○○市○○街00巷0 弄0 號房屋）騰空遷出，並將上
    開建物返還予原告。㈢被告應自起訴狀繕本送達翌日起至返
    還第二項建物之日止，按月給付原告18,900元，暨各自應給
    付之翌日起至清償日止，按年息百分之5 計算之利息。嗣於
    本院審理中，因原告將系爭房屋移轉所有權予受告知人郭大
    昌，爰將訴之聲明變更為：㈠被告應給付原告160,650 元，
    及其中37,800元自本起訴狀繕本送達翌日起至清償日止，按
    年息百分之5 計算之利息，暨122,850 元自訴之變更日之翌
    日起至清償日止，按年息百分之5 計算之利息。㈡被告應自
    屏東縣○○市○○段0000○號建物（即門牌號碼屏東縣○○
    市○○街00巷0 弄0 號房屋）騰空遷出，並將上開建物返還
    予原告（本院卷第137 頁）。經核原告上開所為，乃擴張及
    縮減應受判決事項之聲明，於法並無不合，應予准許。
貳、實體事項
一、原告主張：
    原告為系爭房屋之所有權人，原告於105 年6 月間與被告成
    立租賃契約（下稱系爭租約），約定由被告承租系爭房屋，
    每月由被告繳納與系爭房屋貸款之同額為租金（約為18,900
    元，實際繳納金額視利率浮動）。未料，被告自109 年6 月
    起即未再支付租金，且經兩造間於109 年7 月合意終止租賃
    契約後，迄今未搬離系爭房屋。且被告未支付109 年6 月及
    7 月之租金，以每月租金18,900元計，被告仍應給付原告
    37,800元（計算式：18,900×2 ＝37,800），並自兩造租約
    終止後仍無權占用系爭房屋至今，自可能獲得相當於租金之
    利益，原告因此無法使用，受有相當於租金之損害。因原告
    已於110 年3 月16日移轉系爭房屋所有權登記予受告知人郭
    大昌，故原告自得請求被告返還自109 年8 月起至110 年3
    月16日止相當於租金之不當得利，有系爭租約約定每月租金
    以18,900元計，則原告以每月18,900元做為計算被告無權占
    有系爭房屋之不當得利，請求被告給付，應屬適當。為此，
    爰依民法第179 條、第767 條第1 項前段及系爭租約提起
    本件訴訟等語，並聲明：如主文第一、二項所示。
二、被告則以：系爭房屋係由被告出資購買借名登記於原告名下
    ，且自購買以來被告均居住於系爭房屋內，系爭房屋之房屋
    貸款均由被告直接持原告存摺繳納，並由被告支付系爭房屋
    相關保險之費用，且系爭房屋之使用執照、銷售服務保證卡
    、原告於土地銀行之存摺、保證書、預拌混凝土品質保證書
    、旺旺友聯產物保險公司住宅火災及地震保險之保險單暨保
    費收據均由被告保管，可證兩造間為借名登記契約，兩造間
    簡訊雖有「反正我們是向你租房子的」、「我們的搬遷會在
    最後一週7 月30日完成」等語，為此係兩造間就系爭房屋之
    後續處理方式發生爭執後之氣話，兩造間並無租賃關係存在
    ，且兩造間之借名登記契約已經被告以109 年10月15日民事
    答辯狀終止，縱認被告確係無權占用系爭房屋，相當租金之
    不當得利應以土地法之規定計算等語，資為抗辯，並聲明：
    ㈠原告之訴駁回；㈡如受不利判決，願供擔保請准宣告免為
    假執行。
三、得心證之理由：
  ㈠兩造間就系爭房屋有無借名登記契約存在？
  ⒈按當事人主張有利於己之事實者，就其事實有舉證之責任，
    民事訴訟法第277 條本文定有明文。次按不動產物權，依法
    律行為而取得、設定、喪失及變更者，非經登記，不生效力
    。土地登記，謂土地及建築改良物之所有權與他項權利之登
    記。依土地法所為之登記，有絕對效力，亦分別為民法第75
    8 條第1 項、土地法第37條第1 項、第43條所明定。而稱借
    名登記者，謂當事人約定一方將自己之財產以他方名義登記
    ，而仍由自己管理、使用、處分，他方允就該財產為出名登
    記之契約，是出名人與借名者間應有借名登記之意思表示合
    致，始能成立借名登記契約。又不動產登記當事人名義之法
    律關係原屬多端，主張借名登記者，自應就該借名登記之事
    實負舉證責任，最高法院102 年度台上字第1833號判決意旨
    可資參照。又財產之出資購買者，並非必然一定為財產之實
    質所有者，出資者與財產所有權登記者間，亦非必然為借名
    登記關係。財產取得之出資者亦可能基於贈與、清償或其他
    法律關係，而令受登記者取得財產所有權，是出資者並非僅
    舉證證明其對於財產之取得有出資，即得推認其與受登記者
    間必有借名關係，而係必須舉證證明其與受登記者間，確實
    有令出資者保有財產實質所有權之意思合致始可。
  ⒉系爭房屋係於97年6 月16日以買賣為原因，辦理所有權移轉
    登記於原告名下，且係以原告名義辦理房屋貸款等節，兩造
    就此並無爭執，並有卷附系爭房屋登記謄本、住宅貸款契約
    書、申貸收入證明文件可憑（本院卷一第19至25頁、第100
    頁、第167 至170 頁），是此部分事實堪以認定。而系爭房
    屋既登記於原告名下，被告辯稱係由被告單獨出資，伊為系
    爭房屋所有權人，僅係暫時登記原告名下等語，而為為借名
    登記之抗辯，依前開說明，自應由被告先就兩造間存在借名
    登記契約之事實負舉證責任。
  ⒊被告抗辯伊自97年購屋時起，即按月將貸款及房屋之火災地
    震險費用存入原告臺灣土地銀行、帳號0000000000000 號帳
    戶（下稱系爭帳戶）內，供銀行及保險公司扣款，系爭房屋
    係由被告出資購買，僅借名登記於原告名下，故兩造間為借
    名登記關係契約等語，為原告所否認，並以：被告係自105
    年6 月起與原告訂有租賃契約，並以替原告繳納房貸之方式
    支付租金，至97年至105 年間之房屋貸款及頭期款並非被告
    繳納等語。經查，系爭房屋之貸款自105 年6 月起，均由被
    告以其所有帳號000-000000000000號帳戶轉入原告所有系爭
    帳戶內等情，為兩造所不爭執，並有臺灣土地銀行潮州分行
    109 年12月25日潮州字第1090004272號函附客戶歷史交易明
    細查詢表（本院卷一第101 至110 頁）為證，堪信為真實；
    惟系爭房屋自97年原告購買並申辦貸款後，於97年至105 年
    間存入系爭帳戶做為貸款扣繳之金額，部分為「存款機存」
    、部分為其他金融轉存資料，被告雖辯稱其係以現金至存款
    機存款，且其中有部分轉帳帳號為被告所有等語，然被告未
    就其他非由被告帳戶匯款及「存款機存」之金額均為被告支
    出乙情，舉證以實其說，原告復否認被告有為其繳納97年至
    105 年間之房屋貸款，自難認系爭房屋係被告出資購買，則
    被告據此抗辯伊出資購買系爭房屋而為系爭房屋之所有權人
    ，已難認與卷內資料相符；況兩造於97年間購買系爭房屋後
    即共同居住於系爭房屋，原告於105 年6 月搬離系爭房屋後
    ，即由被告繼續占有使用系爭房屋等節，為兩造所不爭執（
    本院卷一第181 頁背面），而被告自斯時起開始繳納系爭房
    屋相當於房屋貸款之租金，應認兩造間自斯時起成立租賃關
    係。倘兩造間就系爭房屋確有借名登記關係，於原告因故搬
    離系爭房屋時，應足認兩造間關係已不復從前，亦難認兩造
    間之信賴基礎仍堅實如前，被告未即向原告終止借名登記契
    約以保障自身權利，仍任原告續為系爭房屋之登記名義人，
    且支付相當於房屋貸款之租金，實有違一般借名登記關係下
    ，借名人與出名人本於彼此間高度互信而使借名登記關係持
    續存續之常態，兩造間是否有借名登記契約之事實，已屬有
    疑。況不動產登記何人名下原因多端，並非當然即為借名登
    記關係，揆諸首揭說明，縱由被告支付105 年6 月起之房貸
    及火災地震保險，亦無法以此遽認被告就系爭房屋仍保有實
    質所有權，更難以推認兩造間就系爭房屋存在借名登記之法
    律關係。
  ⒋再者，被告雖抗辯伊持有系爭房屋之使用執照、銷售服務保
    證卡、原告於土地銀行之存摺（97年6 月9 日簽發，最末筆
    為102 年4 月23日）、保證書、預拌混凝土品質保證書、旺
    旺友聯產物保險公司住宅火災及地震保險之保險單暨保費收
    據，足以推認伊為系爭房屋之實質所有權人等語。然兩造既
    曾共同居住於系爭房屋，上開物品除存摺外均與系爭房屋之
    品質有相當關聯，且原告既已於105 年7 月間因故搬離系爭
    房屋，為避免上開物品自系爭房屋攜出後存放、保管不易，
    且上開物品雖與系爭房屋有關，然僅為購買系爭房屋之相關
    文書資料及保險單據，原告考量其使用目的及保存風險後而
    將之留存於系爭房屋內，未於搬離時一併攜出，尚難謂背離
    一般建物所有權人之行為常態，至被告雖持有原告於土地銀
    行之存摺（97年6 月9 日簽發，最末筆為102 年4 月23日）
    ，惟依該存摺內頁之明細資料，可知此存摺使用期間係原告
    與被告仍共同居住於系爭房屋內之時期，原告自105 年7 月
    搬離系爭房屋時當已重新換發存摺，無再保留或將此存摺貼
    身存放之必要，是被告持有上開物品未必即得推認被告為系
    爭房屋之實際所有權人，況系爭房屋之所有權狀現仍由原告
    持有保管，是被告所執上開物品未必當然得證明原告前開匯
    款入原告帳戶之金額係本於所有權人之地位繳納房屋貸款及
    火災地震保險，遑論據此認定兩造間就系爭房屋有借名登記
    關係之合意。此外，被告復未就兩造就系爭房屋存在借名登
    記關係，舉證以實其說，是被告所為擁有系爭房屋實際所有
    權、僅係暫時登記原告名下等抗辯，尚難逕予憑採。
  ㈡原告請求被告遷讓系爭房屋，有無理由？
  ⒈原告主張其為系爭房屋之所有權人，被告自原告於105 年6
    月搬離系爭房後，仍持續占有使用系爭房屋，並由被告開始
    每月固定匯款至原告扣繳房貸之系爭帳戶內，兩造並於109
    年7 月底合意終止前開租賃契約等語，且被告亦稱伊自105
    年6 月底即匯款至系爭帳戶為原告繳納房屋貸款等語，並於
    通訊軟體LINE對話內自承「反正我們是向你租房子的」、「
    就是這樣的關係而已」、「我們的搬遷會在最後一週7/30完
    成」等語（本院卷第6 、7 頁），堪認被告係以代為繳納每
    月房屋貸款之方式作為使用房屋之對價，兩造自斯時起即就
    系爭房屋成立租賃關係，並於109 年7 月間合意終止。被告
    雖辯稱上開對話內容僅是被告之氣話，並指兩造間確實存在
    租賃關係，然如系爭房屋確係借名登記於原告名下而為被告
    所有，被告如就系爭房屋之使用與原告發生爭執，衡情應會
    逕向原告為終止借名登記之意思表示，而非表明自己僅是租
    屋、無其他關係，是被告抗辯兩造間未存在租賃契約關係，
    尚難憑採。
  ⒉按所有人對於無權占有或侵奪其所有物者，得請求返還之，
    民法第767 條第1 項前段定有明文。本件被告抗辯兩造就系
    爭房屋存在借名登記之法律關係等節，並無可採，如前所述
    ，被告亦無其他占用系爭房屋之合法權源，其於兩造租約終
    止後仍占有使用系爭房屋即屬無權占用，則原告依民法第76
    7 條第1 項前段規定，請求被告遷讓返還系爭房屋，即屬有
    據，應予准許。
  ㈢原告可否請求被告給付租金及相當於租金之不當得利？如可
    ，金額為若干？
  ⒈系爭租約已於109 年7 月31日終止，原告請求被告給付租約
    存續期間積欠之109 年7 月1 日至109 年7 月31日止之租金
    18,900元，被告雖抗辯被告每月所繳房貸金額均有浮動，原
    告主張租金18,900元計與被告實際繳納房貸（即原告主張之
    租金）不符，然本院審酌兩造租約約定之內容雖為係以被告
    繳納房屋貸款作為支付租金之方式，且每月房屋貸款金額略
    有浮動，然被告實際支付之房屋貸款確係在18,000元至19,
    000 元間浮動，且兩造原先約定以房貸作為租金之支付方式
    ，業經本院認定如前，被告既未再繳納房貸作為租金，自無
    從再依每月房貸數額逐月計算被告積欠之租金金額，又原告
    主張以18,900元計算每月租金亦未與被告前開按月繳納之房
    屋貸款金額有重大偏離，則原告請求以18,900元計算每月租
    金應屬可採，被告既未繳納109 年7 月之租金，則原告依兩
    造間租賃契約請求積欠之租金並以18,900元計算每月之租金
    ，應有理由。
  ⒉次按無法律上之原因而受利益，致他人受損害者，應返還其
    利益，民法第179 條前段定有明文。而無權占有他人之不動
    產，可能獲得相當於租金之利益，為社會通常之觀念，最高
    法院61年台上字第1695號裁判意旨可資參照，準此，無權占
    有人顯係無法律上之原因而受利益，並致不動產所有權人受
    有損害，則不動產所有權人自得依不當得利之法律關係，請
    求無權占有人給付相當於租金之利益。原告主張系爭租約終
    止後，被告並未返還系爭房屋而繼續占用迄今，且被告自10
    9 年7 月起即未再繳納房屋貸款等情，為被告所不爭執（本
    院卷一第182 頁），參諸前揭說明，原告依民法第179 條規
    定請求被告自109 年8 月1 日租約終止時起至110 年3 月16
    日原告將系爭房屋移轉登記予受告知人郭大昌之日止，按月
    給付相當於租金之不當得利18,900元，合計141,750 元（計
    算式：18,900×7.5 ＝141,750 ），自屬有據。
  ⒊綜上，兩造間租約於109 年7 月31日終止，原告依租約約定
    及民法第455 條、第179 條請求積欠之租金，及租約終止後
    被告持續占用系爭房屋所受相當租金之不當得利160,650 元
    ，即屬有據。
四、綜上所述，原告請求被告遷讓系爭房屋，並給付原告160,65
    0 元，及其中37,800元自起訴狀繕本送達翌日起，122,850
    元自訴之變更日翌日起，均至清償日止，按年息5%計算之利
    息，均有理由，應予准許。
五、本件係就民事訴訟法第427條第2項第1款規定適用簡易訴訟
    程序所為被告敗訴之判決，爰依民事訴訟法第389條第1項第
    3 款之規定，依職權宣告假執行。並依同法第392 條第2 項
    ，依被告聲請宣告被告如供擔保，得免為假執行。
六、本件事證已臻明確，兩造其餘攻擊防禦方法及舉證，經審酌
    與判決結果不生影響，爰不逐一論述。
七、訴訟費用負擔之依據：民事訴訟法第78條。
中    華    民    國   110    年    12    月    1     日
                  屏東簡易庭  法  官  彭聖芳
正本係照原本作成。
如對判決上訴，須於判決送達後20日內向本院提出上訴狀，其未
表明上訴理由者，應於提出上訴後20日內向本院補提理由書狀（
均須按他造當事人之人數附繕本）。
如委任律師提起上訴者，應一併繳納上訴審裁判費。
中    華    民    國   110    年    12    月    1     日
                              書記官  孫秀桃